【裁判字號】    98,上易,1017
【裁判日期】    980605
【裁判案由】    詐欺
【裁判全文】
臺灣高等法院刑事判決                98年度上易字第1017號
上  訴  人  臺灣板橋地方法院檢察署檢察官
被      告  甲○○○○○○  ○○○○○○○  ○○○○○○
選任辯護人  林雅君律師（扶助律師）
上列上訴人因被告詐欺案件，不服臺灣板橋地方法院97年度簡上
字第1316號，中華民國98年3月25日第一審判決（聲請簡易處刑
案號：臺灣板橋地方法院檢察署97年度偵字第17144號），提起
上訴，本院判決如下：
    主  文
上訴駁回。
    理  由
一、公訴意旨略以：被告甲○○○○○○ ○○○○○○○ ○○○○○○（下簡稱萊恩
    ）係菲律賓國籍之在台工作人士，明知其行動電話號碼及
    SIM卡若提供他人使用，可能幫助他人為詐欺犯行，竟仍基
    於幫助他人詐欺之犯意，於96年5月6日許，在臺北縣永和市
    ，將其所申辦門號0000000000號易付卡之SIM卡1張寄送給姓
    名、年籍均不詳之詐欺集團成員使用，容任該犯罪集團使用
    上揭行動電話以遂行犯罪。嗣該犯罪集團之成員，(一)於96年
    5月18日晚上18時20分許，以前開電話向乙○○稱乙○○先
    前郵局帳號設定為約定轉帳，導致其之帳戶出現異常狀況，
    致乙○○陷於錯誤，乃依其指示操作提款機，而將其帳戶內
    之款項29,989元匯至由STA ANA OLIVERUZ LOPEZ（下簡稱歐
    立維）所申設兆豐國際商業銀行竹南簡易分行（聲請簡易判
    決處刑書誤載為中國信託商業銀行竹南分行）帳號000-0000
    000000000000號帳戶內，始知受騙。(二)於96年5月18日某時
    ，以前開電話向丙○○稱其先前至ATM匯款以支付交易價金
    時，因操作錯誤致設定付款方式為分期付款，並指示丙○○
    至彰化縣溪湖鎮溪湖郵局之自動櫃員機操作以更正錯誤，致
    丙○○陷於錯誤，乃依其指示使用英文介面操作，而於同日
    18時51分許，將其所有帳戶內之9,999元轉出，匯至歐立維
    所有前揭帳戶，丙○○始知受騙。因認被告涉有刑法第30條
    第1項、第339條第1項之幫助詐欺罪嫌等語。
二、按犯罪事實應依證據認定，無證據不得推定其犯罪事實；又
    不能證明被告犯罪者，應諭知無罪之判決，刑事訴訟法第15
    4條第2項、第301條第1項前段分別定有明文。又事實之認定
    ，應憑證據，如未能發現相當證據，或證據不足以證明，自
    不能以推測或擬制之方法，為裁判基礎；且認定不利於被告
    之事實須依積極證據，苟積極證據不足為不利於被告事實之
    認定時，即應為有利於被告之認定；另認定犯罪事實所憑之
    證據，雖不以直接證據為限，間接證據亦包括在內，然而無
    論直接證據或間接證據，其為訴訟上之證明，須於通常一般
    之人均不致有所懷疑，而得確信其為真實之程度者，始得據
    為有罪之認定，倘其證明尚未達到此一程度，而有合理之懷
    疑存在而無從使事實審法院得有罪之確信時，即應由法院為
    諭知被告無罪之判決（最高法院40年台上字第86號、30年台
    上字第816號、76年台上字第4986號判例意旨可資參照）。
    末按檢察官對於起訴之犯罪事實，應負提出證據及說服之實
    質舉證責任。倘其所提出之證據，不足為被告有罪之積極證
    明，或其指出證明之方法，無從說服法院以形成被告有罪之
    心證，基於無罪推定之原則，自應為被告無罪判決之諭知（
    最高法院92年台上字第128號判例意旨參照）。
三、證據能力：被告及辯護人對後引證據之證據能力，均不爭執
    （本院卷第26頁背面）。且觀其製作取得情形，並無違法或
    不當之情況，依刑事訴訟法第159條之5規定，均有證據能力
    ，合予敘明。
四、公訴人認被告萊恩涉犯上開罪嫌，主要係以：被告之供述、
    告訴人乙○○、丙○○之指訴、卷附匯款單2紙、前開帳戶
    之存提明細等為據。訊據被告固坦承：確有申辦門號000000
    0000號易付卡之SIM卡，並交付友人等情，惟堅決否認有何
    幫助詐欺犯行，辯稱我的朋友SAJID PEREZ（下簡稱沙吉）
    沙吉問我有沒有多的易付卡，我說有，但我沒有將易付卡帶
    在身上，是回去後，用郵寄的方式寄到雲林麥寮給沙吉。我
    也知道沙吉他自己有SIM卡，但他只是要一個多的SIM卡而已
    ，我並沒有多問。沙吉並沒有給我任何好處或報酬，他現在
    已經回去菲律賓了等語。經查：
（一）有關被告於96年1月5日向臺灣大哥大股份有限公司，以預
      付卡方式，申請門號0000000000號行動電話使用等情，為
      被告所是認，並有臺灣大哥大行動電話門號查詢單明細表
      1份在卷可稽（偵卷第49頁）此部份事實，堪予認定。又
      有關某不詳人士分別於96年5月18日20時20分許及同年月
      日18時51分許，以上揭行動電話為聯絡工具，而與被害人
      乙○○及丙○○聯絡，向被害人乙○○及丙○○施以前述
      詐術，使渠等均陷於錯誤而依指示分別匯款29,989元及9,
      999元至前揭歐立維帳戶內等情，業經被害人乙○○及丙
      ○○於警詢時指訴綦詳，並有自動櫃員機儲戶交易明細表
      2紙、歐立維所申設前揭帳戶之新台幣存摺類存款綜合約
      定書及客戶存款資料明細表各1份在卷可憑（偵卷第27、
      30、43至45頁）。是此部份事實，亦堪認定。
（二）被告辯稱：將上開行動電話門號SIM卡郵寄予其朋友沙吉
      乙節，經查：被告確於96年5月7日以郵寄掛號（掛號條碼
      ：00000000000000000000號）至雲林麥寮，收件人為SAJI
      D PEREZ等情，有板橋七十支永和永安郵局掛號郵件查詢
      單存卷可證（原審卷第6頁、第63頁），是被告所辯，尚
      非無據，非不可採。至於公訴人指稱：上開郵寄不能證明
      所寄者確係本件之SIM卡乙節，然衡諸一般郵件掛號，並
      未登載郵寄之內容，則於收件人未能到庭之場合，責令寄
      件人證明其內容，似有不能。而寄件人既於形式上已證明
      ，且公訴人依法負舉證責任，而未能證明該郵寄確非SIM
      卡，則被告所辯，似非不可採。因此，公訴人所指，尚有
      誤會。
（三）公訴人指稱：被告自承該SIM卡已無餘額，堪認無價值之
      物，且被告自承無350元之資力，竟將無價值之物掛號郵
      寄，顯違常情乙節，按儲值卡可再加值儲值使用，則雖無
      餘額，是否已屬全然無價值？尚非無疑。公訴人逕認無價
      值，尚非的論。至於無數佰元之資力，而願以數十元之資
      掛號郵寄，無非個人理財之方法不同，尚難遽為其不利之
      認定，公訴人此部份所指，亦有誤會。
（四）被告辯稱：因語言不通，不知台灣電話詐騙情形乙節，依
      常理而言，一般智慮健全且有社會經驗之成年人固然當知
      如自己所申領之帳戶存摺、提款卡、印鑑等物品遭竊或遺
      失，為防止拾得或竊得之人盜領其存款或作為不法使用而
      徒增訟累，必於發現後立即報警或向金融機構辦理掛失止
      付，在此種情形下，詐欺集團成員如仍以該帳戶作為犯罪
      工具，則渠等向他人詐騙，並誘使被害人將款項匯入該帳
      戶之後，極有可能因帳戶所有人掛失止付而無法提領，致
      使先前大費周章從事之詐欺犯罪行為，日後卻無法獲得任
      何利益。因此，在詐欺集團使用人頭帳戶犯罪之類型，詐
      欺集團為確保其成員所使用之帳戶不被停用，致使詐騙所
      得金額遭凍結而無法提領，通常詐欺集團均係使用以金錢
      收購或來路明確之帳戶，以便渠等能自由使用該等帳戶進
      行提款、轉帳等動作。然相對於此，在詐欺集團使用人頭
      電話犯罪之類型，倘若詐欺團成員係依不詳管道取得他人
      之行動電話門號供渠等做為聯絡被害人之工具，則彼時渠
      等目的不外乎為隱藏其真實身分，以免被害人及警調單位
      循線追查該門號申請人後，因而曝露其行蹤並遭追訴，遂
      不時更換詐騙電話號碼，故詐欺集團成員祇需掌握被害人
      之聯絡電話已足，並無需提供固定聯絡電話供被害人與之
      聯絡，則縱使詐欺集團成員所使用之電話號碼，嗣後遭電
      話申請人掛失停用，仍對於詐欺集團已遂行之詐騙行為無
      礙，蓋因渠等尚可以其他人頭電話繼續與被害人聯絡，所
      以，詐欺集團成員並無需事先確保所使用之電話號碼不被
      停用，而以金錢收購來路明確之電話門號。況且，縱使一
      般智慮健全且有社會經驗之本國成年人，對於其所申購儲
      值型行動電話門號一旦有遺失或遭竊之情形，除意識到在
      儲值額度內遭人盜打之風險外，是否會即刻意識到另有遭
      人供做犯罪使用，而於發現後立即報警或向電信公司辦理
      掛失止付，並非無疑。近年來詐騙集團猖獗，政府及大眾
      傳播媒體一再廣為宣導，民眾應該注意避免受騙或淪為詐
      騙幫手。惟查：被告為菲律賓籍人士，於95年2月23日始
      初次入境本國擔任監護工，此有中華民國外僑居留證、簽
      證影本各1紙在卷可稽（偵卷第14至15頁），且被告並不
      諳中文及本國語言，此由被告於警詢、偵查、原審及本院
      ，應答均需經由通譯人員翻譯，即可證明，且被告稱：在
      台灣大部分與雇主聊天，雇主是在本案發生後，才告訴我
      台灣有詐騙電話，要我小心等語（本院卷第26頁背面）。
      。被告對於我國政府及大眾傳播媒體所大力宣導，應避免
      提供自己之電話門號予他人以防範成為詐欺集團之犯罪工
      具等訊息，是否能確知？已非無疑，則其辯稱：不知等語
      ，非不可採。
（五）公訴人指稱：詐騙案件舉世皆然，法院何時關心被告之知
      識學歷？是否知悉政府宣導？且被告自承辦卡需要護照等
      ，足認其知情乙節，經查：有關電話詐騙，是否舉世皆然
      ？公訴人未能舉證，尚難遽採。至於個案中，有關被告之
      知識能力，涉及刑責之有無，如刑法第19條，或故意過失
      之認定，或為量刑之參酌，如刑法第57條，法院自需審究
      。於本案有關被告之知識、語文能力等，涉及其故意之有
      無，法院自當審酌，此與其他個案之被告為本國人者，自
      屬不同。而不同事物，為不同處理，並不違證據經驗法則
      。是公訴人此部份所指，尚有誤會。
（六）公訴人指稱：易付卡人人皆可聲請，被告何需將之寄予沙
      吉，而為幽靈抗辯乙節，經查：沙吉曾傳簡訊予被告，有
      被告所提列印資料在卷可參（原審卷第6頁），則沙吉似
      非無其人。至於是否將人人可得辦理之物，轉贈他人，無
      非個人處理事務之態度，容有不同，尚難據為不利被告之
      認定。公訴人此部份所指，尚有誤會。
綜上，公訴人所提證據，尚不足證明：被告能預見其將行動電話
門號SIM卡交付予友人使用，將有可能供不法詐騙份子以撥打電
話之方式，詐騙他人財物等情，而仍有合理懷疑存在。尚難僅憑
詐騙集團成員持有使用上開行動電話門號，遽認上開行動電話門
號係被告提供予詐欺集團成員使用，亦難遽認被告有以交付SIM
卡之方式幫助他人詐欺取財之不確定故意。此外，復查無其他積
極證據足認被告有公訴人所指之前開犯行，揆諸前開說明，被告
犯罪尚屬不能證明，依法應諭知無罪。
五、原審同此認定，而撤銷不當之簡易判決，改判無罪，核無不
    合。公訴人上訴，對被告行為提出許多質疑，固非無見，惟
    仍應以證據證明之，然並未提新事證，無非對原證據為爭執
    ，難認有理由，應予駁回。
據上論結，應依刑事訴訟法第368條，判決如主文。
本案經檢察官賴俊雄到庭執行職務。
中    華    民    國    98    年    6     月    5     日
                  刑事第十八庭審判長法  官  吳鴻章
                                    法  官  陳健順
                                    法  官  周政達
以上正本證明與原本無異。
不得上訴。
                                    書記官  廖純瑜
中    華    民    國    98    年    6     月    5     日


司法院資訊處製作；財團法人民間司法改革基金會備份。
